【裁判字號】    89,訴,1105
【裁判日期】    891110
【裁判案由】    清償債務
【裁判全文】
臺灣桃園地方法院民事判決  八十九年度訴字第一一○五號
    原      告  甲○○
    被      告  乙○○
    訴訟代理人  陳鄭權律師
    複 代 理 人 陳韻如律師
右當事人間清償債務事件，本院判決如左：
    主      文
被告應給付原告新臺幣伍拾伍萬元，及自民國八十九年六月二十七日起至清償日止，
按年息百分之五計算之利息。
訴訟費用由被告負擔。
    事      實
甲、原告方面：
  一、聲明：求為判決如主文所示。
  二、陳述：兩造於民國八十年十月二十五日簽訂特約書，約定雙方為民國七十八年
      七月十六日所簽定合作合約書事雙方同意特約事項如下「一、因乙方尚未辦妥
      電線桿遷移與土地所有權移轉手續，今因急需用款，甲方同意先行借款新臺幣
      （下同）八十萬元正給乙方應急使用」。經乙方收訖。又原告業已向相對人請
      求二十五萬元之給付，業據臺灣桃園地方法院八十八年九月二十三日以八十八
      年度桃簡字第九六六號判決確定，尚有五十五萬元未還，爰提起本件訴訟。
  三、證據：提出特約書影本一紙為證。
乙、被告方面：
  一、聲明：
  （一）求為判決駁回原告之訴。
  （二）如受不利之判決，願供擔保以免假執行。
  二、陳述：
  （一）緣原告於民國七十八年七月十六日與被告簽立合作合約書，買賣標的物為座
        落復興鄉○號段一二四四、一二六○、一二六○之一、一二六○三之二、一
        二六一、一二六一之一、一二六一之二、一二六三與一二六三之下方毗鄰約
        一百六十坪土地，供甲方開發使用，買賣價金為三百十六萬元，原告至七十
        八年八月二十八日止，已給付二百三十六萬元。
  （二）八十年十月二十日雙方另立特約書，雖載明「．．因乙方（即被告）尚未辦
        妥電線桿遷移土地所有權移轉手續，今因急需用款，甲方（即原告）先行借
        款新臺幣捌拾萬元整給乙方．．」，惟當時雙方真義乃為給付七十八年七月
        十六日合作合約素第三、四期款捌拾萬元，此觀原告於臺灣桃園地方法院八
        十八年度訴字第八三七號判決及臺灣高等法院八十八年度上字第一六一○號
        判決，原告主張該捌拾萬元係給付合作合約書第三、四期款可資為證。
  （三）故原告因訴請前揭地號土地所有權移轉登記遭敗訴確定，竟另訴主張該給付
        買賣價金之捌拾萬元為借款，實有違誠信原則，茲分述如下：
      １、原告於前揭訴訟既主張該捌拾萬元係作買賣價金第三、四期款，以請求被
          告移轉所有權登記，被告於前揭訴訟亦未否認收受買賣價金捌拾萬元。
      ２、原告前揭訴訟請求敗訴原因乃為：雙方之合作合約書中並未約定原告得指
          定登記於任何具有原住民身分之第三人或具體約定登記具有原住民身分之
          特定第三人，故買賣契約依民法第二百四十六條第一項之規定，既係以不
          能之給付為契約之標的，屬自始無效。然依兩造所訂合作合約書第三條之
          約定「本合約土地．．『俟山地保留地管理辦法開放所有權可登記平地人
          時』，乙方應無償將上記土地辦理產權移轉登記給甲方．．」，復於第九
          條載明「本件所有權移轉登記名義由甲方自由指定，乙方決無異議」等情
          以觀，足認雙方締約時已預期將來政府對原住民保留地所有權移轉之禁令
          解除開放予平地人民承受後，始辦理所有權移轉登記，則依民法第二百四
          十六條第一項但書之規定，關於系爭保留地所有權移轉契約雖仍屬有效，
          惟在法律開放非具原住民身分之平地人可取得原住民保留地之條件成就前
          ，被告尚不負有移轉系爭土地予原告或其指定之第三人之義務甚明。
      ３、縱任由原告就同一事實，因訴訟之勝敗與否而為不同之主張，不僅無法釐
          清事實真相及法律關係，反有助長濫訴之嫌；況該八十萬元實際用途僅有
          一法律關係，怎可任由原告為求勝訴任意主張，此實有違民事訴訟法之禁
          反言原則。綜上，原告與被告間並無借款關係甚明。
  三、證據：提出合作合約書、臺灣桃園地方法院八十八年度訴字第八三七號判決、
      臺灣高等法院八十八年度上字第一六一○號判決等均影本各一份為證。
    理      由
一、本件原告起訴主張被告前曾向其借款八十萬元，嗣經本院判決清償其中二十五萬
    元確定，尚餘五十五萬元未還，爰提起本訴請求被告給付餘款；被告則以：該五
    十五萬元並非借款，而係原告向被告購買土地之買賣價金，原告於另訴請求所有
    權移轉登記事件中，亦曾主張係買賣價金，並非借款，從而原告與被告間並無借
    貸關係，其請求被告清償借款並無理由等語置辯。原告對於被告答辯之陳述為：
    原告確曾向被告購買原住民保留地之土地，嗣因原住民保留開發條例之規定，無
    法移轉登記，總價金約定三百十六萬元，原告先前已支付二百三十六萬元，第三
    期、第四期款尚有八十萬元未付，兩造約定須被告先將電線桿遷移，原告才付五
    十萬元，最後所有權移轉完畢，再付尾款三十萬元，被告迄今未完成上開約定內
    容，惟因被告急需用款，原告提早給付尾款八十萬元，是用借款方式，故兩造間
    確有借貸關係之存在。
二、本件原告主張兩造前於民國八十年十月二十五日簽訂特約書，約定雙方為民國七
    十八年七月十六日所簽定合作合約書事雙方同意特約事項如下「一、因乙方尚未
    辦妥電線桿遷移與土地所有權移轉手續，今因急需用款，甲方同意先行借款新臺
    幣（下同）八十萬元正給乙方應急使用」，又該八十萬元業經被告收訖等情，業
    據提出該特約書為證；且被告亦不爭執該特約書之真正，及確已收訖八十萬元，
    堪信原告上開主張屬實。經查上開特約書第一項中既已約定，係因乙方（即被告
    ）急需用款，甲方（即原告）同意先行「借款」八十萬元，依文義解釋兩造之真
    意，該八十萬元確係借款而非買賣價金無訛。被告辯稱原告在另訴中主張該八十
    萬元係買賣價金，基於禁反言原則，不得在本訴中變更主張，而另主張係借款云
    云。惟查上開八十萬元，本係兩造約定買賣價金之一部分，原告於該價款交付期
    限屆至之前，先行給付，或有以借款先行交付被告使用，嗣至價金交付期限屆至
    時，再將該借款轉為價金之意；惟本件兩造之買賣契約，因被告迄未將約定之電
    線桿遷移，又迄未將標的物之所有權移轉予原告，從而原告應給付買賣價金第三
    期、第四期款之義務尚未屆至，該八十萬元仍屬借款，而非買賣價款。綜上，兩
    造間確有借貸關係存在，原告據此請求被告給付如主文第一項所示之金額，即無
    不合，應予准許。
三、據上論結，原告之訴為有理由，依民事訴訟法第七十八條、第三百九十條第二項
    ，判決如主文。
中      華      民      國    八十九    年     十一     月      十      日
                                        臺灣桃園地方法院民事第二庭
~B法      官  劉志卿
右為正本係照原本作成。
如對本判決上訴須於判決送達後廿日內向本院提出上訴狀。
中      華      民      國    八十九    年     十一     月    十五      日
~B書  記  官  陳秀鳳


司法院資訊處製作；財團法人民間司法改革基金會備份。
